ACORDAO-COMPLETO-2396157

ACÓRDÃO 1461/2020 ATA 6/2020 - SEGUNDA CÂMARA

VISTA, relatada e discutida esta tomada de contas especial, instaurada pelo Fundo Nacional de Saúde/Ministério da Saúde em desfavor da empresa Drogagiron Eireli - ME, solidariamente com Leandro da Silva Bueno, Diego Oliveira Sales e Josilan Pereira dos Santos, em razão de aplicação irregular de recursos do Sistema Único de Saúde no âmbito do Programa Farmácia Popular do Brasil.
ACORDAM os ministros do Tribunal de Contas da União, reunidos em sessão da 2ª Câmara, ante as razões expostas pela relatora, e com fundamento nos arts. 1º, inciso I, 12, § 3º, 16, inciso III, alíneas "b" e "c" e § 3º, 19, 23, inciso III, 26, 28, incisos I e II, e 57 da Lei 8.443/1992 c/c os arts. 214, inciso III, alínea "a", e 215 a 217 do Regimento Interno, em: 
9.1. considerar revel, para todos os efeitos, Drogagiron Eireli - ME, dando-se prosseguimento ao processo;
9.2. rejeitar as alegações de defesa apresentadas por Diego Oliveira Sales, Leandro da Silva Bueno e Josilan Pereira dos Santos;
9.3. julgar irregulares as contas de Drogagiron Eireli - ME, Diego Oliveira Sales, Leandro da Silva Bueno e Josilan Pereira dos Santos;
9.4. condenar, solidariamente, Drogagiron Eireli - ME, Diego Oliveira Sales e Leandro da Silva Bueno ao recolhimento aos cofres do Fundo Nacional de Saúde dos débitos indicados a seguir, atualizados monetariamente e acrescidos de juros de mora das datas indicadas até o pagamento:
	DATA 
	VALOR 
 (R$) 

	19/04/2013
	1.524,90

	19/04/2013
	31,50

	29/04/2013
	2.673,00

	31/05/2013
	10.462,95

	31/05/2013
	5.666,76

	31/05/2013
	31,50

	31/05/2013
	31,50

	04/06/2013
	12.651,90

	04/06/2013
	49,80

	05/06/2013
	4.838,13

	28/06/2013
	17.623,00

	28/06/2013
	6.067,71

	28/06/2013
	18,90

	31/07/2013
	19.105,55

	31/07/2013
	7.163,64

	31/07/2013
	13,77

	31/07/2013
	2,40

	31/07/2013
	76,20

	31/07/2013
	13,77

	02/09/2013
	7.938,81

	02/09/2013
	21.467,05

	02/09/2013
	104,40

	01/10/2013
	8.099,19

	02/10/2013
	20.448,00

	02/10/2013
	14,40

	12/11/2013
	15.896,30

	12/11/2013
	6.308,28

	06/12/2013
	21.548,70

	06/12/2013
	7.136,91

	30/12/2013
	21.900,45

	30/12/2013
	8.313,03

	07/02/2014
	22.882,00

	07/02/2014
	7.805,16

	31/03/2014
	22.523,75

	31/03/2014
	7.992,27

	09/04/2014
	7.724,97

	16/04/2014
	21.471,15

	16/04/2014
	2,40

9.5. condenar, solidariamente, Drogagiron Eireli - ME e Josilan Pereira dos Santos ao recolhimento aos cofres do Fundo Nacional de Saúde dos débitos indicados a seguir, atualizados monetariamente e acrescidos de juros de mora das datas indicadas até o pagamento:
	DATA 
	VALOR 
 (R$) 

	13/05/2014
	7.724,97

	30/05/2014
	22.923,10

	30/05/2014
	3,60

	02/06/2014
	24.813,50

	02/06/2014
	3,60

	06/06/2014
	7.778,43

	04/07/2014
	22.284,60

	04/07/2014
	7.484,40

	04/07/2014
	3,60

	31/07/2014
	23.008,80

	01/08/2014
	8.179,38

	09/09/2014
	23.422,15

	09/09/2014
	7.965,54

	09/09/2014
	3,60

	02/10/2014
	21.146,60

	02/10/2014
	3,60

	03/10/2014
	7.618,05

	03/11/2014
	7.618,05

	03/11/2014
	22.025,80

	03/11/2014
	3,60

	28/11/2014
	29.492,85

	28/11/2014
	9.943,56

	28/11/2014
	3,60

	14/01/2015
	27.865,35

	14/01/2015
	9.729,72

	14/01/2015
	7,80

	09/02/2015
	9.134,91

	09/02/2015
	25.541,88

	09/02/2015
	276,48

	09/02/2015
	28,47

	03/03/2015
	26.135,02

	03/03/2015
	7.449,30

	03/03/2015
	311,04

	03/03/2015
	25,17

	02/04/2015
	4.998,24

	02/04/2015
	15.017,63

	02/04/2015
	25,17

	02/04/2015
	207,36

9.6. aplicar multas de R$ 180.000,00 (cento e oitenta mil reais) a Diego Oliveira Sales e Leandro da Silva Bueno, de R$ 500.000,00 (quinhentos mil reais) a Josilan Pereira dos Santos e de R$ 380.000,00 (trezentos e oitenta mil reais) à Drogagiron Eireli - ME, a serem recolhidas aos cofres do Tesouro Nacional, com atualização monetária calculada da data deste acórdão até o pagamento, se efetuado após o vencimento do prazo abaixo estipulado;
9.7. fixar prazo de 15 (quinze) dias, a contar das notificações, para comprovação, perante o Tribunal, do recolhimento das dívidas acima imputadas;
9.8. autorizar a cobrança judicial das dívidas, caso não atendidas as notificações;
9.9. autorizar o pagamento das dívidas em até 36 (trinta e seis) parcelas mensais consecutivas, caso venha a ser solicitado pelos responsáveis antes do envio do processo para cobrança judicial;
9.10. fixar o vencimento da primeira parcela em 15 (quinze) dias, a contar do recebimento das notificações, e o das demais a cada 30 (trinta) dias, com incidência dos respectivos encargos legais sobre o valor de cada parcela; 
9.11. alertar aos responsáveis que a inadimplência de qualquer parcela acarretará vencimento antecipado do saldo devedor;
9.12. dar ciência desta deliberação ao Fundo Nacional de Saúde/Ministério da Saúde e ao procurador-chefe da Procuradoria da República no Estado de Goiás.

Tomada de contas especial instaurada pelo Fundo Nacional de Saúde em razão de irregularidades na execução do Programa Farmácia Popular, entre 2013 e 2015.

Segunda Câmara

Fundo Nacional de Saúde - MS.

3. Responsáveis: Diego Oliveira Sales (CPF XXX.588.631-XX), Drogagiron Eireli (CNPJ 05.253.296/0001-76), Josilan Pereira dos Santos (CPF XXX.301.301-XX) e Leandro da Silva Bueno (CPF XXX.295.221-XX).

13.1. Ministros presentes: Augusto Nardes (na Presidência), Aroldo Cedraz, Raimundo Carreiro e Ana Arraes (Relatora).
13.2. Ministro-Substituto presente: André Luís de Carvalho.

ACORDAO-COMPLETO-2570402

Acórdão 2839/2023 - Segunda Câmara

ANA ARRAES

Adoto como relatório a instrução da unidade técnica, a qual contou com a anuência de seu corpo dirigente e do Ministério Público junto ao TCU, com alguns ajustes formais (peças 86-89) :
"INTRODUÇÃO
	Cuidam os autos de tomada de contas especial instaurada pelo Fundo Nacional de Saúde/Ministério da Saúde (FNS/MS) , em desfavor da empresa Drogagiron Eireli - ME, empresa individual de responsabilidade limitada, antes atuando como sociedade por quotas de responsabilidade limitada, solidariamente com os Srs. Leandro da Silva Bueno, Diego Oliveira Sales e Josilan Pereira dos Santos, em razão da aplicação irregular dos recursos do Sistema Único de Saúde (SUS) no âmbito do Programa Farmácia Popular do Brasil - Aqui Tem Farmácia Popular (PFPB) na empresa Drogagiron Eireli - ME, localizada no município de Goiânia/GO, no período de 1/1/2013 a 31/3/2015.
HISTÓRICO 
O Programa Farmácia Popular do Brasil - PFPB foi criado pela Lei 10.858, de 13/4/2004, e regulamentado pelo Decreto 5.090, de 20/5/2004, com o objetivo de oferecer à população o acesso a medicamentos considerados essenciais, cumprindo, dessa forma, uma das principais diretrizes da Política Nacional de Assistência Farmacêutica.
Em 7/7/2017, com fundamento na IN/TCU 71/2012, alterada pela IN/TCU 76/2016 e DN/TCU 155/2016, o Diretor-Executivo do Fundo Nacional de Saúde autorizou a instauração de Tomada de Contas Especial (peça 4) em razão de auditoria do Sistema Nacional de Auditoria do SUS - Denasus que constatou a aplicação irregular dos recursos do SUS pela Drogagiron Eireli - ME, conforme apontado no Relatório de Auditoria 16355-MS/SGEP/Denasus (peça 20 e anexos, peças 6 a 10) .
A auditoria do Denasus teve como objetivo atender à demanda do Departamento de Assistência Farmacêutica e Insumos Estratégicos do Ministério da Saúde (DAF/SCTIE/MS) , para avaliar a execução do Programa Farmácia Popular do Brasil - PFPB por parte da empresa Drogagiron Eireli - ME, com foco na averiguação dos valores pagos ao estabelecimento, a aquisição e o serviço de dispensação de medicamentos e correlatos. Foram constatadas irregularidades que representavam R$ 711.635,24 à época, sendo R$ 13.802,62 deduzidos de pagamentos pendentes e lançado o valor de R$ 697.832,62 a débito dos responsáveis (peça 20, p. 11) .
A empresa Drogagiron Eireli - ME executou as ações do Programa Farmácia Popular do Brasil (PFPB) em desacordo com as normas estabelecidas pelo Ministério da Saúde quanto à falta de apresentação de notas fiscais comprovando as aquisições dos medicamentos dispensados pelo Programa Farmácia Popular do Brasil, dispensação de medicamentos e/ou correlatos do PFPB em nome de pessoas falecidas e falta de apresentação dos cupons fiscais, vinculados e suas respectivas receitas médicas.
O débito calculado para as 76 ocorrências identificadas por descumprimento das normas emitidas pelo Ministério da Saúde para o Programa Farmácia Popular do Brasil previstas nos artigos 21, 23, 39 e 40 da Portaria 971/GM/MS, de 15/5/2012, vigente à época das dispensações, foi atualizado em 26/7/2017 para o valor de R$ 964.620,95 (peça 21) , levando o tomador de contas a concluir pela responsabilização da empresa Drogagiron Eireli - ME solidariamente ao responsável legal, Sr. Josilan Pereira dos Santos (peça 23, p. 3) . A inscrição em conta de responsabilidade, no SIAFI, foi efetuada mediante a Nota de Lançamento de Sistema 2017NS058648, de 26/7/2017 (peça 19, p. 3) .
A empresa foi habilitada no PFPB em 20/12/2012 e teve acesso ao sistema de vendas do Departamento de Informática do SUS (Datasus) bloqueado em 19/3/2015 (peça 20, p. 3) .
Comprova-se que foi dada oportunidade de defesa aos responsabilizados pelo tomador de contas especial, a empresa Drogagiron Eireli - ME, solidariamente ao responsável legal, Sr. Josilan Pereira dos Santos, em obediência aos princípios constitucionais que asseguram o direito ao contraditório e à ampla defesa, tendo em vista as notificações expedidas (peças 2 e 14) . Conforme informação contida no Relatório de Auditoria (peça 20, p. 6-9) , o responsável não apresentou justificativas em resposta às não conformidades apontadas durante a auditoria e nem apresentou documentação comprobatória visando sanar as impropriedades. Na ausência de elementos suficientes para elidir as irregularidades constatadas, e sem a comprovação de recolhimento do montante devido aos cofres públicos, o tomador de contas especial considerou subsistente o motivo que legitimou a instauração da tomada de contas especial (peça 23, p. 4) .
Em 14/2/2018, a Secretaria de Controle Interno do Ministério da Transparência e Controladoria-Geral da União emitiu o relatório de auditoria 110/2018 (peça 24) , em concordância com o relatório do tomador de contas. Em atendimento ao disposto nas alíneas 'a' e 'b' do inciso II do art. 10 da Instrução Normativa/TCU 71/2012, registrou-se que as medidas adotadas em relação à apuração dos fatos foram adequadas (peça 24, p. 2) .
O certificado de auditoria e o parecer do dirigente do órgão de controle interno concluíram pela irregularidade das presentes contas (peças 25 e 26) .
Em 14/3/2018, o Ministro de Estado da Saúde declarou ter tomado conhecimento das conclusões contidas no relatório e certificado de auditoria, bem como no parecer da Secretaria Federal de Controle Interno da Controladoria-Geral da União da Presidência da República, manifestando-se pela irregularidade das contas e determinando o encaminhamento do processo ao Tribunal de Contas da União (peça 27) , sendo registrada no sistema e-TCE sob número 298/2017.
Autuada no TCU em 22/3/2018, foi realizada Instrução Preliminar com proposta de citação (peça 33) da empresa Drogagiron Eireli - ME (CNPJ 05.253.296/0001-76) e seus representantes legais no período de 25/2/2013 a 24/4/2014, Sr. Leandro da Silva Bueno (CPF 003.295.221- 08) e Sr. Diego Oliveira Sales (CPF XXX.588.631-XX) , bem como do representante no período de 24/4/2014 a 18/10/2017, Sr. Josilan Pereira dos Santos (CPF XXX.301.301-XX) , proposta essa que obteve parecer favorável da Subunidade (peça 34) e da Unidade (peça 35) . 
Os responsáveis foram citados por meio dos ofícios:
empresa Drogagiron Eireli - ME: 0304/2018 (peça 39) , 1219/2018 (peça 49) , 1218/2018 (peça 50) , 1217/2018 (peça 51) , 1216/2018 (peça 52) , 0648/2019-TCU/Secex-TCE (peça 69) , sem que tenha se obtido sucesso, de forma que foram enviados pela Seproc os ofícios 11639/2019 (peça 73) , 11640/2019 (peça 74) , 11641/2019 (peça 75) , 11642/2019 (peça 76) , 11643/2019 (peça 77) e 11644/2019-TCU/Seproc (peça 78) , tendo o Sr. Valdir Luciano do Nascimento, representante legal da empresa, tomado ciência no dia 28/11/2019, conforme atesta o AR constante da peça 83;
Sr. Leandro da Silva Bueno: 0307/2018-TCU/Secex-TCE (peça 36) , tendo tomado ciência no dia 12/7/2018, conforme atesta o AR constante da peça 44;
Sr. Diego Oliveira Sales: 0305/2018 (peça 38) , 1221/2018 (peça 53) e 1220/2018-TCU/Secex-TCE (peça 54) , tendo tomado ciência no dia 5/9/2018, conforme atesta o AR constante da peça 55;
Sr. Josilan Pereira dos Santos: 0306/2018-TCU/Secex-TCE (peça 37) , tendo tomado ciência no dia 10/7/2018, conforme atesta o AR constante da peça 40.
No dia 23/7/2018, foram juntadas procurações outorgando ao Sr. Cristiano Peixoto de Queiroz, OAB/GO 40.066, poderes para representar o Sr. Josilan Pereira dos Santos (peça 42) , o Sr. Diego Oliveira Sales (peça 60) e o Sr. Leandro da Silva Bueno (peça 62) .
No dia 22/7/2018, o Sr. Josilan Pereira dos Santos apresentou suas alegações de defesa (peça 41) , também as apresentando, no dia 9/10/2018, os Srs. Diego Oliveira Sales e Leandro da Silva Bueno (peça 61 e 63) .
No dia 23/1/2020, foi juntado pela Seproc despacho de conclusão das comunicações processuais, informando que as providências inerentes às comunicações processuais foram concluídas com validade da ciência dos responsáveis (peça 85) .
ANÁLISE DOS PRESSUPOSTOS DE PROCEDIBILIDADE DA IN/TCU 71/2012
Prejuízo ao Contraditório e Ampla Defesa
Verifica-se que não houve o transcurso de mais de dez anos desde o fato gerador sem que tenha havido a notificação do responsável pela autoridade administrativa federal competente (art. 6º, inciso II, c/c art. 19 da IN/TCU 71/2012, modificada pela IN/TCU 76/2016) , uma vez que as despesas impugnadas referem-se ao período de 1/1/2013 a 31/3/2015 (peça 20, p. 3) e os responsáveis foram notificados sobre as irregularidades pela autoridade administrativa competente já em 29/3/2016, pelos ofícios 118 e 190/SEAUD/PR, quando foi encaminhada cópia do relatório preliminar e final de auditoria para apresentação de defesa, com recebimento comprovado por ARs (peças 2, p. 4-5) . Destaca-se que houve dificuldade para a notificação do responsável no endereço que consta no sistema CNPJ/CPF da Receita Federal, fazendo-se uso de edital após o retorno da comunicação (peça 14, p. 9 e 15) . 
Valor de Constituição da TCE
Verifica-se que o valor atualizado do débito apurado (sem juros) em 1/1/2017 é superior a R$ 100.000,00, na forma estabelecida conforme os arts. 6º, inciso I, e 19 da IN/TCU 71/2012, modificada pela IN/TCU 76/2016.
A tomada de contas especial está, assim, devidamente constituída e em condição de ser instruída.
VERIFICAÇÃO DA EXISTÊNCIA DE OUTROS DÉBITOS
Em atenção ao comando contido no item 9.4 do Acórdão 1772/2017-TCU-Plenário, de relatoria do Exmo. Ministro-Substituto Augusto Sherman Cavalcanti, e em atendimento ao disposto no art. 6º, § 1º, da Instrução Normativa TCU 71/2012, informa-se que foi constatada a existência de outros débitos imputáveis ao Sr. Josilan Pereira dos Santos, no âmbito do TC Processo 041.260/2018-0, que se encontra pendente de instrução de mérito.  
EXAME TÉCNICO			 
Esgotamento da via administrativa do Ministério da Saúde para ressarcimento do dano
Preliminarmente, oportuno consignar que, nos termos do art. 23, § 1º, do Decreto 7.827/2012, que regulamenta a Lei Complementar 141/2012, e item 9.3.5.2 do Acórdão 1072/2017-TCU-Plenário (Relator Min. Bruno Dantas) , foram esgotadas, na via administrativa de controle interno do Ministério da Saúde, as medidas para ressarcimento do dano, conforme notificações aos responsáveis em 14/11/2016 e 29/6/2017 (peça 14, p. 5-8 e 11-13) , e editais em 14/12/2016 e 18/7/2017 (peça 14, p. 9 e 15) .
Caracterização das irregularidades geradoras do dano ao erário
As farmácias e drogarias que participam do Programa Farmácia Popular do Brasil estão sujeitas à legislação que regulamenta a matéria, notadamente a Lei 10.858, de 13/4/2004, o Decreto 5.090, de 20/5/2004, e diversas portarias do Ministério da Saúde. No caso presente, cita-se a Portaria 971/GM/MS, 15/5/2012, que veio a ser revogada pela Portaria 111/GM/MS, de 28/12/2016. Registra-se que as normas do Gabinete do Ministro da Saúde, que haviam sido publicadas no período de 1990 até 28 de setembro de 2017, foram consolidadas em seis Portarias de Consolidação (PRC) . Dessa forma, a Portaria 111/2016 foi revogada e teve seu texto consolidado na Portaria de Consolidação 5, de 28/9/2017, Seção III, Anexo LXXVII, que passou a regulamentar o Programa Farmácia Popular a partir desta data.
A auditoria realizada pelo Denasus na empresa Drogagiron Eireli - ME (CNPJ 05.253.296/0001-76) , localizada à avenida Castelo Branco, 2276 Qd. 128-A, Lt. 01, Setor Campinas, município de Goiânia/GO, deu origem ao relatório 16355/2016/MS/SGEP/DENASUS (peça 20, e anexos, peças 6 a 10) , cujas conclusões embasaram o desenvolvimento da tomada de contas especial e o levantamento do débito de R$ 697.832,62 à época, conforme apresentado nos relatórios do Denasus e do tomador de contas especial (peça 20, p. 6-31 e peça 23, p. 2-3) . Nas constatações que integram o relatório de auditoria do Denasus e o relatório do tomador de contas especial, notou-se um equívoco na substituição de 'dispensação em nome de pessoas falecidas' por 'comprovação de estoque e notas fiscais', agora corrigido, conforme apresentado na matriz de responsabilização (peça 11) :
	a) falta de apresentação de notas fiscais comprovando as aquisições dos medicamentos dispensados pelo Programa Farmácia Popular do Brasil, em desconformidade com os artigos 23, 39 e 40 da Portaria 971/GM/MS, de 15/5/2012 (peça 20, p. 5 a 8) ;
	b) dispensação de medicamentos e/ou correlatos do PFPB em nome de pessoas falecidas, incorrendo em desvio do disposto nos artigos 21 e 23 da Portaria 971/GM/MS, de 15/5/2012 (peça 20, p. 8-9 e peça 6, p. 13-19) ;
	c) não apresentação da totalidade dos cupons fiscais, vinculados e prescrições médicas das dispensações relativas ao Programa Farmácia Popular do Brasil, em contrariedade ao disposto no art. 39 da Portaria 971/GM/MS, de 15/5/2012 (peça 20, p. 9-10, peça 6, p. 1-12 e peça 10, p. 3-10) .
Diante das irregularidades mencionadas no relatório do Denasus foi responsabilizada a empresa Drogagiron Eireli - ME, solidariamente ao representante legal, Sr. Josilan Pereira dos Santos, conforme matriz de responsabilização (peça 11) . 
Convém destacar que a responsabilização solidária do representante legal e da empresa está em consonância com a Súmula 286-TCU. Em recente julgado (Acórdão 5259/2018-TCU-Primeira Câmara, relator Ministro Vital do Rêgo, proferido no TC Processo 030.027/2017-9) , os posicionamentos da unidade técnica, do Ministério Público Junto ao TCU e do Relator foram uníssonos por considerar o caráter convenial conferido às avenças firmadas com farmácias e drogarias privadas pelo Programa Farmácia Popular do Brasil, o que corrobora a citação da pessoa jurídica em solidariedade com a pessoa física dos seus administradores. Cita-se trecho do Voto condutor do referido Acórdão:
Com relação à matéria de fato, como bem ressaltou o MPTCU, a norma que instituiu o PFPB (art. 2º, inciso II, da Portaria 184/2011, sucedido pelo art. 2º, inciso II, Portaria 111/2016) atribuiu ao programa, expressamente, a natureza de convênio, por meio do qual é outorgado ao particular (farmácia ou drogaria integrante da rede privada) a gestão de recursos públicos. Assim, ao assumir voluntariamente o múnus público de gestão de recursos do PFPB, o particular se submete à obrigação de prestar contas, conforme disposto no artigo 70, parágrafo único, da Constituição, e, eventual responsabilização em caso mau uso dos recursos geridos, consoante dispõe o artigo 71, inciso II, da CF/1988.
Nesse contexto, compartilho o entendimento do MPTCU, no sentido de que, ao se considerar a gestão de recursos públicos no âmbito de uma pessoa jurídica de direito privado, as decisões das pessoas naturais administradoras dessa pessoa jurídica determinam a destinação a ser dada àqueles recursos públicos. Isso faz com que, além da pessoa jurídica, também seus administradores sejam obrigados, pessoalmente, a comprovar a regular aplicação dos recursos públicos submetidos às suas decisões, a exemplo do que deliberou esta Corte no Acórdão 8969/2016-TCU-Segunda Câmara (Rel. Min. Raimundo Carreiro) .
Entretanto, houve que se ampliar o número dos responsáveis, considerando que houve alteração na composição societária da empresa Drogagiron Eireli - ME no período abrangido pela auditoria do Denasus, conforme informações do sistema CPF/CNPJ da Receita Federal (peça 28) . No entendimento do Tribunal a responsabilidade dos agentes públicos e privados causadores de dano ao erário é subjetiva, dependendo da conduta ilícita, do resultado danoso e do nexo causal entre os dois elementos.
Uma vez que as datas das ocorrências identificadas na relação dos lançamentos a débito variam de 19/4/2013 a 2/4/2015, foram arrolados os sócios-administradores representantes da Drogagiron Ltda. - ME naquele período somente. Por conseguinte, incluem-se como responsáveis os Srs. Leandro da Silva Bueno e Diego Oliveira Sales, pelos débitos associados ao período de 25/2/2013 a 24/4/2014, atribuindo-se ao Sr. Josilan Pereira dos Santos apenas os ocorridos entre 24/4/2014 a 2/4/2015, na gestão da Drogagiron Eireli - ME.
A empresa em questão atuou sob a natureza jurídica de sociedade por quotas de responsabilidade limitada até 24/4/2014, sob a razão social Drogagiron Ltda. - ME. A partir de tal data passou a atuar como empresa individual de responsabilidade limitada (Eireli) , com a razão social Drogagiron Eireli - ME, sucessão que ocorreu sem mudança do número do CNPJ (peça 1 e consulta à base de dados da Receita Federal do Brasil) .
No dia 18/10/2018 a empresa teve seu CNPJ cancelado e declarada inapta por omissão de declarações.
Uma vez que não há qualquer comprovação de que o atual dirigente responsável, Sr. Valdir Luciano do Nascimento, tenha cometido atos vinculados às irregularidades constatadas, não há razão para sua inclusão no rol de responsáveis. Observa-se que a transferência da empresa pelo Sr. Josilan Pereira dos Santos ao Sr. Valdir Luciano do Nascimento ocorreu após ter sido concluída a expedição das notificações, incluindo a publicação de edital em 18/7/2017, não havendo como comprovar sequer a ciência das irregularidades pelo Sr. Valdir Luciano do Nascimento. Não sendo cabível sua citação pelo débito, considera-se que deva ser informado a respeito das ocorrências relacionadas com a empresa.
Feitas essas considerações, conclui-se pela responsabilização das pessoas físicas dos administradores das empresas à época das ocorrências.
Sendo assim, a composição do débito referente às irregularidades apontadas pela auditoria do Denasus fica assim constituída:
	Período das ocorrências
	Valor histórico (R$) 
	Responsáveis (solidários) 

	25/2/2013 a 24/4/2014
	317.624,10
	Leandro da Silva Bueno
Diego Oliveira Sales
Drogagiron Eireli - ME

	24/4/2014 a 2/4/2015
	380.208,52
	Josilan Pereira dos Santos
Drogagiron Eireli - ME

Citações
Em cumprimento ao Despacho do Secretário da Secex-TCE (peça 35) , foi promovida a citação dos responsáveis por meio dos ofícios:
empresa Drogagiron Eireli - ME: 0304/2018 (peça 39) , 1219/2018 (peça 49) , 1218/2018 (peça 50) , 1217/2018 (peça 51) , 1216/2018 (peça 52) , 0648/2019-TCU/Secex-TCE (peça 69) , sem que tenha se obtido sucesso, de forma que foram enviados pela Seproc os ofícios 11639/2019 (peça 73) , 11640/2019 (peça 74) , 11641/2019 (peça 75) , 11642/2019 (peça 76) , 11643/2019 (peça 77) e 11644/2019-TCU/Seproc (peça 78) , tendo o Sr. Valdir Luciano do Nascimento, representante legal da empresa, tomado ciência no dia 28/11/2019, conforme atesta o AR constante da peça 83;
Sr. Leandro da Silva Bueno: 0307/2018-TCU/Secex-TCE (peça 36) , tendo tomado ciência no dia 12/7/2018, conforme atesta o AR constante da peça 44;
Sr. Diego Oliveira Sales: 0305/2018 (peça 38) , 1221/2018 (peça 53) e 1220/2018-TCU/Secex-TCE (peça 54) , tendo tomado ciência no dia 5/9/2018, conforme atesta o AR constante da peça 55;
Sr. Josilan Pereira dos Santos: 0306/2018-TCU/Secex-TCE (peça 37) , tendo tomado ciência no dia 10/7/2018, conforme atesta o AR constante da peça 40.
No dia 23/7/2018, foram juntadas procurações outorgando ao Sr. Cristiano Peixoto de Queiroz, OAB/GO 40.066, poderes para representar os Srs. Josilan Pereira dos Santos (peça 42) , Diego Oliveira Sales (peça 60) e Leandro da Silva Bueno (peça 62) .
No dia 22/7/2018, o Sr. Josilan Pereira dos Santos apresentou, de forma tempestiva, suas alegações de defesa (peça 41) , também as apresentando, de forma intempestiva, no dia 9/10/2018, os Srs. Diego Oliveira Sales e Leandro da Silva Bueno (peça 61 e 63) .
Alegações de defesa do Sr. Josilan Pereira dos Santos
No documento constante da peça 41, o Sr. Josilan Pereira dos Santos alega que, no dia 24/2/2014, passou totalmente a gestão da empresa Drogagiron Eireli-ME (CNPJ 05.253.296/0001-76) para o Sr. Valdir Luciano do Nascimento (CPF XXX.043.621-XX) , conforme Contrato de Cessão de Quotas Sociais datado de 25/2/2014 (peça 43) .
Análise
Conforme Manual de Registro da Empresa Individual de Responsabilidade Limitada - Eireli, a alteração de titularidade da EIRELI deve ser formalizada mediante alteração do ato constitutivo. 
Sobre o empresário, recai a obrigação de registrar os atos societários de sua sociedade na Junta Comercial da unidade da Federação na qual está localizada sua sede, sendo a Junta Comercial, portanto, o órgão responsável pela execução do registro público mercantil, conforme disposto no artigo 967 do Código Civil. Ainda conforme §2º do artigo 968 do mencionado Código, à margem da inscrição, e com as mesmas formalidades, serão averbadas quaisquer modificações nela ocorrentes.
Dessa forma, a alteração de titularidade só possui eficácia perante terceiros a partir do registro na junta comercial competente. A mera existência de contrato autenticado em cartório não produz efeitos, já que não satisfeitos os requisitos formais exigidos. 
Ainda, em que pese a alegação de que no dia 24/2/2014 tenha passado totalmente a gestão da empresa ao Sr. Valdir Luciano do Nascimento, segundo a Terceira Alteração Contratual e Consolidação do Contrato Social, registrado na Junta Comercial do Estado de Goiás (peça 1) , somente a partir 24/4/2014 que o Sr. Josilan Pereira dos Santos ingressou na sociedade e teve todas as cotas, bem como os poderes de administração, transferidos para si.
Não assiste, portanto, razão ao defendente.
Alegações de defesa dos Srs. Diego Oliveira Sales e Leandro da Silva Bueno
Os Srs. Diego Oliveira Sales e Leandro da Silva Bueno, nos documentos constantes das peças 61 e 63, alegam que, quando realizaram a venda da empresa para o Sr. Valdir Luciano do Nascimento, ele havia lhes dito que não tinha condições de colocar a drogaria em sua titularidade, pois estaria com pendências em seu nome, o que impossibilitava de realizar a transferência de imediato. 
Acreditando na boa-fé do Sr. Valdir Luciano do Nascimento, acordaram que a empresa continuaria no nome dos Srs. Diego Oliveira Sales e Leandro da Silva Bueno, de forma temporária, mas que toda gestão e responsabilidades seriam transferidas ao Sr. Valdir Luciano do Nascimento por meio de procuração, a qual solicitaram 5 dias para realizar a juntada, sem que, no entanto, o fizessem. Alegam, por fim, que no mês de abril de 2014 efetivaram a transferência da empresa para o Sr. Valdir Luciano do Nascimento.
Análise
Os responsáveis, sem juntar provas, alegam que, de forma irregular, transferiram a titularidade da empresa, por meio de procuração, ao Sr. Valdir Luciano do Nascimento, o que foi efetivado no mês de abril de 2014.
Ocorre que, em 24/4/2014, foi registrado na Junta Comercial do Estado de Goiás a Terceira Alteração Contratual e Consolidação do Contrato Social (peça 1) , na qual todas as cotas da sociedade empresária e poderes de administração foram transferidos ao Sr. Josilan Pereira dos Santos, e não ao Sr. Valdir Luciano do Nascimento.
Não assiste, portanto, razão aos defendentes.
Revelia da empresa Drogagiron Eireli - ME
Apesar de a empresa Drogagiron Eireli - ME ter sido devidamente citada, não atendeu à citação e não se manifestou quanto às irregularidades verificadas.
	Transcorrido o prazo regimental fixado e mantendo-se inerte a aludida responsável, impõe-se que seja considerada revel, dando-se prosseguimento ao processo, de acordo com o art. 12, § 3º, da Lei 8.443/1992.
Nos processos do TCU, a revelia não leva à presunção de que seriam verdadeiras todas as imputações levantadas contra os responsáveis, diferentemente do que ocorre no processo civil, em que a revelia do réu opera a presunção da verdade dos fatos narrados pelo autor. Dessa forma, a avaliação da responsabilidade do agente não pode prescindir da prova existente no processo ou para ele carreada.
Ao não apresentar defesa, a responsável deixou de produzir prova da regularidade dos atos que praticou, em afronta às normas que impõem a obrigação legal àqueles que gerem recursos públicos, sempre que demandados pelos órgãos de controle, apresentar os documentos que demonstrem a correta utilização das verbas públicas, a exemplo do contido no art. 93 do Decreto-Lei 200/67: 'Quem quer que utilize dinheiros públicos terá de justificar seu bom e regular emprego na conformidade das leis, regulamentos e normas emanadas das autoridades administrativas competentes.' 
Mesmo as alegações de defesa não sendo apresentadas, considerando o princípio da verdade real que rege esta Corte, procurou-se buscar, em manifestações dos responsáveis na fase interna desta Tomada de Contas Especial, bem como na defesa apresentada pelos outros responsáveis, se havia algum argumento que pudesse ser aproveitado a seu favor. 
Culpabilidade
No âmbito do TCU, é considerado de boa-fé o responsável que, embora tenha concorrido para o dano ao erário ou outra irregularidade, seguiu as normas pertinentes, os preceitos e os princípios do direito. A análise, portanto, é feita sob o ponto de vista objetivo, sem que seja necessária a comprovação de má-fé (dolo) , mas apenas da ausência de boa-fé objetiva (Acórdão 7936/2018-TCU-Segunda Câmara, rel. Min. Augusto Sherman) .
  Dessa forma, não é possível atestar a boa-fé dos responsáveis, já que o dano decorreu justamente do descumprimento das normas do PFPB e de preceitos e princípios do direito. É razoável afirmar que era possível aos responsáveis ter consciência da ilicitude dos atos, sendo-lhes exigível conduta diversa, no sentido de obter, arquivar e manter guardados os documentos relativos às aquisições e dispensações dos medicamentos.
Verificação do Prazo de Prescrição da Pretensão Punitiva
Observa-se não ter ocorrido a prescrição da pretensão punitiva por parte do TCU que, nos termos do entendimento firmado no Acórdão 1441/2016-TCU-Plenário (Rel. Ministro Benjamin Zymler) , subordina-se ao prazo geral de prescrição indicado no art. 205 do Código Civil, qual seja, dez anos contados a partir da data de ocorrência da irregularidade sancionada, nos termos do art. 189 do Código Civil. As irregularidades discutidas nesta TCE ocorreram nos exercícios de 2013 a 2015, portanto há menos de 10 anos, bem como houve interrupção do prazo prescricional, em função do ato que determinou as citações (peça 35) , não restando caracterizada a prescrição da pretensão punitiva.
CONCLUSÃO
Em face da análise promovida nos itens 36 a 51 da seção 'Exame Técnico', propõe-se rejeitar as alegações de defesa apresentadas pelos Srs. Josilan Pereira dos Santos, Diego Oliveira Sales e Leandro da Silva Bueno, uma vez que não foram suficientes para sanear as irregularidades a eles atribuídas.
Apesar de a empresa Drogagiron Eireli - ME ter sido devidamente citada, não atendeu à citação e não se manifestou quanto às irregularidades verificadas.
Por fim, inexistem nos autos elementos que demonstrem a boa-fé dos responsáveis ou a ocorrência de outros excludentes de culpabilidade, conforme exposto nos itens 52 a 53. Desse modo, suas contas devem ser, desde logo, julgadas irregulares, nos termos do art. 202, § 6º, do Regimento Interno/TCU, procedendo-se à sua condenação em débito e à aplicação da multa prevista no art. 57 da Lei 8.443/1992.
PROPOSTA DE ENCAMINHAMENTO
Diante do exposto, submetem-se os autos à consideração superior, propondo:
considerar revel, para todos os efeitos, a sociedade empresária Drogagiron Eireli - ME (CNPJ 05.253.296/0001-76) , dando-se prosseguimento ao processo, nos termos do art. 12, § 3º, da Lei 8.443/1992 c/c o art. 202, § 8º, do RI/TCU;
rejeitar as alegações de defesa apresentadas pelos Srs. Leandro da Silva Bueno (CPF XXX.295.221-XX) , Diego Oliveira Sales (CPF XXX.588.631-XX) e Josilan Pereira dos Santos (CPF XXX.301.301-XX) ;
com fundamento nos arts. 1º, inciso I, 16, inciso III, alíneas 'b' e 'c' da Lei 8.443/1992 c/c os arts. 19 e 23, inciso III, da mesma Lei, e com arts. 1º, inciso I, 209, inciso IV, 210 e 214, inciso III, do Regimento Interno, que sejam julgadas irregulares as contas da empresa Drogagiron Eireli - ME (CNPJ 05.253.296/0001-76)  dos Srs. Leandro da Silva Bueno (CPF XXX.295.221-XX) e Diego Oliveira Sales (CPF XXX.588.631-XX) , na condição de sócios-administradores da então sociedade empresária no período de 25/2/2013 a 24/4/2014 e seus representantes legais no período de 25/2/2013 a 24/4/2014, e do Sr. Josilan Pereira dos Santos (CPF XXX.301.301-XX) , na condição de dirigente da empresa no período de 24/4/2014 a 18/10/2017, e condená-los, de forma solidária, ao pagamento das quantias a seguir especificadas, com a fixação do prazo de quinze dias, a contar das notificações, para comprovarem, perante o Tribunal (art. 214, inciso III, alínea 'a', do Regimento Interno) , o recolhimento das dívidas aos cofres do Fundo Nacional de Saúde, atualizadas monetariamente e acrescidas dos juros de mora, calculados a partir das datas discriminadas, até a data dos recolhimentos, na forma prevista na legislação em vigor, abatendo-se, na oportunidade, os valores já ressarcidos:
Débito de responsabilidade solidária de Drogagiron Eireli - ME (CNPJ 05.253.296/0001-76) e dos Srs. Leandro da Silva Bueno (CPF XXX.295.221-XX) e Diego Oliveira Sales (CPF XXX.588.631-XX) :
	DATA DA OCORRÊNCIA
	VALOR ORIGINAL
 (R$) 
	D/C

	19/04/2013
	1.524,90
	D

	19/04/2013
	31,50
	D

	29/04/2013
	2.673,00
	D

	31/05/2013
	10.462,95
	D

	31/05/2013
	5.666,76
	D

	31/05/2013
	31,50
	D

	31/05/2013
	31,50
	D

	04/06/2013
	12.651,90
	D

	04/06/2013
	49,80
	D

	05/06/2013
	4.838,13
	D

	28/06/2013
	17.623,00
	D

	28/06/2013
	6.067,71
	D

	28/06/2013
	18,90
	D

	31/07/2013
	19.105,55
	D

	31/07/2013
	7.163,64
	D

	31/07/2013
	13,77
	D

	31/07/2013
	2,40
	D

	31/07/2013
	76,20
	D

	31/07/2013
	13,77
	D

	02/09/2013
	7.938,81
	D

	02/09/2013
	21.467,05
	D

	02/09/2013
	104,40
	D

	01/10/2013
	8.099,19
	D

	02/10/2013
	20.448,00
	D

	02/10/2013
	14,40
	D

	12/11/2013
	15.896,30
	D

	12/11/2013
	6.308,28
	D

	06/12/2013
	21.548,70
	D

	06/12/2013
	7.136,91
	D

	30/12/2013
	21.900,45
	D

	30/12/2013
	8.313,03
	D

	07/02/2014
	22.882,00
	D

	07/02/2014
	7.805,16
	D

	31/03/2014
	22.523,75
	D

	31/03/2014
	7.992,27
	D

	09/04/2014
	7.724,97
	D

	16/04/2014
	21.471,15
	D

	16/04/2014
	2,40
	D

Débito de responsabilidade solidária de Drogagiron Eireli - ME (CNPJ 05.253.296/0001-76) e Sr. Josilan Pereira dos Santos (CPF XXX.301.301-XX) :
	DATA DA OCORRÊNCIA
	VALOR ORIGINAL
 (R$) 
	D/C

	13/05/2014
	7.724,97
	D

	30/05/2014
	22.923,10
	D

	30/05/2014
	3,60
	D

	02/06/2014
	24.813,50
	D

	02/06/2014
	3,60
	D

	06/06/2014
	7.778,43
	D

	04/07/2014
	22.284,60
	D

	04/07/2014
	7.484,40
	D

	04/07/2014
	3,60
	D

	31/07/2014
	23.008,80
	D

	01/08/2014
	8.179,38
	D

	09/09/2014
	23.422,15
	D

	09/09/2014
	7.965,54
	D

	09/09/2014
	3,60
	D

	02/10/2014
	21.146,60
	D

	02/10/2014
	3,60
	D

	03/10/2014
	7.618,05
	D

	03/11/2014
	7.618,05
	D

	03/11/2014
	22.025,80
	D

	03/11/2014
	3,60
	D

	28/11/2014
	29.492,85
	D

	28/11/2014
	9.943,56
	D

	28/11/2014
	3,60
	D

	14/01/2015
	27.865,35
	D

	14/01/2015
	9.729,72
	D

	14/01/2015
	7,80
	D

	09/02/2015
	9.134,91
	D

	09/02/2015
	25.541,88
	D

	09/02/2015
	276,48
	D

	09/02/2015
	28,47
	D

	03/03/2015
	26.135,02
	D

	03/03/2015
	7.449,30
	D

	03/03/2015
	311,04
	D

	03/03/2015
	25,17
	D

	02/04/2015
	4.998,24
	D

	02/04/2015
	15.017,63
	D

	02/04/2015
	25,17
	D

	02/04/2015
	207,36
	D

aplicar à empresa Drogagiron Eireli - ME (CNPJ 05.253.296/0001-76) ,  ao Srs. Leandro da Silva Bueno (CPF XXX.295.221-XX) , Diego Oliveira Sales (CPF XXX.588.631-XX) e Josilan Pereira dos Santos (CPF XXX.301.301-XX) , individualmente, a multa prevista no art. 57 da Lei 8.443/1992 c/c o art. 267 do Regimento Interno, com a fixação do prazo de quinze dias, a contar das notificações, para comprovar, perante o Tribunal (art. 214, inciso III, alínea 'a', do Regimento Interno) , o recolhimento das dívidas aos cofres do Tesouro Nacional, atualizadas monetariamente desde a data do acórdão até a dos efetivos recolhimentos, se forem pagas após o vencimento, na forma da legislação em vigor;
autorizar, desde logo, nos termos do art. 28, inciso II, da Lei 8.443/1992, a cobrança judicial das dívidas, caso não atendidas as notificações;
autorizar, desde logo, e com fundamento no art. 26, da Lei 8.443/1992 c/c o art. 217, do Regimento Interno do TCU, caso seja do interesse dos responsáveis, o parcelamento das dívidas em até 36 parcelas, devendo incidir, sobre cada uma, os encargos legais devidos, sem prejuízo de alertá-los de que, caso optem por essa forma de pagamento, a falta de comprovação do recolhimento de qualquer parcela implicará o vencimento antecipado do saldo devedor, nos termos do art. 26, parágrafo único, e 59, da Lei 8.443/1992 c/c o art. 217, § 2º, do Regimento Interno do TCU;
encaminhar cópia da deliberação ao Procurador-Chefe da Procuradoria da República em Goiás, nos termos do § 3º do art. 16 da Lei 8.443/1992 c/c o § 7º do art. 209 do Regimento Interno do TCU, para adoção das medidas cabíveis; e comunicar-lhe que o relatório e o voto que a fundamentarem podem ser acessados por meio do endereço eletrônico www.tcu.gov.br/acordaos e que, caso haja interesse, o Tribunal pode enviar-lhe cópia desses documentos sem qualquer custo."
É o relatório.

Cristiano Peixoto de Queiroz (OAB/GO 40.066) representando Leandro da Silva Bueno, Diego Oliveira Sales e Josilan Pereira dos Santos.

Subprocurador-geral Lucas Rocha Furtado.

TOMADA DE CONTAS ESPECIAL. IRREGULARIDADES NA EXECUÇÃO DO PROGRAMA FARMÁCIA POPULAR DO BRASIL. CITAÇÃO. REJEIÇÃO DE ALEGAÇÕES. REVELIA. DÉBITO. MULTA.

TOMADA DE CONTAS ESPECIAL (TCE)

Secretaria de Controle Externo de Tomada de Contas Especial - SecexTCE.

Cuidam os autos de tomada de contas especial instaurada pelo Fundo Nacional de Saúde/Ministério da Saúde (FNS/MS) em desfavor da empresa Drogagiron Eireli - ME, solidariamente com Leandro da Silva Bueno, Diego Oliveira Sales e Josilan Pereira dos Santos, em razão de aplicação irregular de recursos do Sistema Único de Saúde (SUS) , no âmbito do Programa Farmácia Popular do Brasil - Aqui Tem Farmácia Popular (PFPB) , na referida empresa, no período de 1º/1/2013 a 31/3/2015.
2.	O presente feito originou-se de constatações do Departamento Nacional de Auditoria do SUS (Denasus) em auditoria realizada no naquele estabelecimento farmacêutico, com a finalidade de verificar o cumprimento das normas então vigentes sobre o Programa Farmácia Popular do Brasil.
3.	Na oportunidade, foram observadas irregularidades que representavam R$ 697.832,62, à época, diante da falta de apresentação de notas fiscais comprovando as aquisições dos medicamentos dispensados pelo PFPB, a dispensação de medicamentos e/ou correlatos em nome de pessoas falecidas e a não apresentação da totalidade dos cupons fiscais, vinculados e prescrições médicas das dispensações.
4.	No âmbito do TCU, após ajuste na proposta de responsabilização dos sócios da sociedade empresária, foram promovidas as citações da Drogagiron Eireli - ME e seus representantes legais no período de 25/2/2013 a 24/4/2014, Leandro da Silva Bueno e Diego Oliveira Sales, bem como do representante no período de 24/4/2014 a 18/10/2017, Josilan Pereira dos Santos. Uma vez que não há qualquer comprovação de que o atual dirigente responsável, Valdir Luciano do Nascimento, tenha cometido atos vinculados às irregularidades constatadas, não foi realizada a sua inclusão no rol de responsáveis.
5.	Endosso, com ajustes de forma, a proposta instrutória (peça 86) , anuída pelo Parquet especial (peça 89) , no sentido da irregularidade das contas, condenação em débito e aplicação de multa, de sorte que incorporo a referida análise às minhas razões de decidir.
6.	Observo que, embora regularmente citada, a empresa Drogagiron Eireli - ME se manteve inerte durante o prazo fixado, caracterizando revelia e permitindo prosseguimento ao processo, de acordo com o art. 12, § 3º, da Lei 8.443/1992.
7.	Quanto à Josilan Pereira dos Santos, o responsável, em sua defesa, alegou que, no dia 24/2/2014, passou totalmente a gestão da Drogagiron para Valdir Luciano do Nascimento, conforme Contrato de Cessão de Quotas Sociais datado de 25/2/2014, acostado aos autos (peça 43) .
8.	Porém, cabe destacar que o documento apresentado consiste em mero instrumento particular, sem qualquer averbação de registro público, não constituindo, perante terceiros, prova bastante de que o sócio tenha se retirado, de fato, do quadro societário da empresa.
9.	A modificação de quadro de sócios de sociedade afeta cláusula essencial do contrato social, motivo pelo qual a cessão de quotas requer a sua correspondente modificação, nos termos da Lei 10.406/2002  (Código Civil) :
"Art. 1.003. A cessão total ou parcial de quota, sem a correspondente modificação do contrato social com o consentimento dos demais sócios, não terá eficácia quanto a estes e à sociedade." 
10.	Com efeito, embora o Código Civil permita aos sócios disporem sobre a cessão de suas quotas, a ausência de averbação do referido documento a torna sem eficácia, nos termos do artigo 1.057:
"Art. 1.057. Na omissão do contrato, o sócio pode ceder total ou parcialmente a quem seja sócio, independentemente da audiência dos outros, ou a estranho, se não houver oposição de titulares de mais de um quarto do capital social.
Parágrafo único. A cessão terá eficácia quanto à sociedade e terceiros, inclusive para os fins do parágrafo único do art. 1.003, a partir da averbação do respectivo instrumento, subscrito pelos sócios anuentes;"
11.	É nesse sentido a jurisprudência do Superior Tribunal de Justiça em sede de Recurso Especial Repetitivo (grifei) :
"RECURSO   ESPECIAL.  CIVIL.  PROCESSUAL CIVIL. AÇÃO DE COBRANÇA. SOCIEDADE LIMITADA. CESSÃO DE QUOTAS SOCIAIS. OBRIGAÇÕES ANTERIORES À CESSÃO. LEGITIMIDADE ATIVA DA SOCIEDADE EMPRESÁRIA. DECADÊNCIA. TERMO   INICIAL.   REGISTRO   DA   ALTERAÇÃO   CONTRATUAL.  CEDENTE. RESPONSABILIDADE. APÓS AVERBAÇÃO. PERÍODO. DOIS ANOS.  DISSÍDIO JURISPRUDENCIAL. AUSÊNCIA DE DEMONSTRAÇÃO. SÚMULA Nº 13/STJ.1. A controvérsia a ser dirimida no recurso especial diz respeito às seguintes teses: i) ilegitimidade ativa da sociedade empresária para promover  ação  de  cobrança  contra  as  ex-sócias,  objetivando  o ressarcimento  de débitos fiscais anteriores à cessão de quotas, ii) definição  do  termo  inicial  do  prazo  de  2 (dois) anos em que o cedente  de  quotas sociais responde pelas obrigações que tinha como sócio, e iii) ausência de responsabilidade das ex-sócias cedentes em decorrência  de  suposto pagamento espontâneo da dívida pelos sócios cessionários.2. Configurada a legitimidade ativa da sociedade empresária que postula em nome próprio o ressarcimento de obrigações que entende ser de responsabilidade das ex-sócias.3. Nos termos dos arts. 1.003 e 1.057 do Código Civil, os efeitos da cessão de quotas, em relação à sociedade e a terceiros, somente se operam após a efetiva averbação da alteração do quadro societário perante a Junta Comercial. Precedente.4. O cedente de quotas sociais é responsável pelas obrigações que tinha enquanto ostentava a qualidade de sócio até 2 (dois) anos após a averbação da respectiva modificação societária. Inteligência dos arts. 1.003 e 1.032 do Código Civil.5. Recurso especial parcialmente conhecido e, nessa parte, não provido." 12.	Ante o exposto, a mera existência do contrato de cessão de cotas apresentado pelo responsável não produz efeitos para terceiros, ante a ausência de registro na junta comercial competente.
13.	Em relação a Diego Oliveira Sales e Leandro da Silva Bueno, os responsáveis alegaram que "realizaram a venda da empresa para Valdir Luciano do Nascimento, mas que havia lhes dito que não tinha condições de colocar a drogaria em sua titularidade, pois estaria com pendências em seu nome, o que impossibilitava de realizar a transferência de imediato".
14.	Apesar de tais argumentos, os responsáveis não juntaram um único documento capaz de fazer prova do alegado.
15.	Cumpre destacar que o ônus da prova em matéria de aplicação de recursos públicos é invertido: compete ao responsável demonstrar sua correta destinação, consoante jurisprudência pacificada neste Tribunal e no Supremo Tribunal Federal.
16.	Em face da inexistência de elementos que permitam concluir pela boa-fé dos responsáveis, uma vez que lhes cabia o dever de evidenciar o adequado emprego dos recursos públicos federais repassados, estes autos estão conclusos para julgamento de mérito, a teor do art. 202, § 6º, do Regimento Interno, pela irregularidade das contas, condenação ao pagamento do débito em razão da aplicação irregular dos recursos do SUS e imputação de multa.
17.	Relativamente à dosimetria da multa, em atenção às disposições do art. 22, § 2º, da Lei de Introdução às Normas do Direito Brasileiro, tem-se que a aplicação irregular dos recursos do Sistema Único de Saúde configura conduta grave, que resultou em prejuízo ao erário. 
18.	Ademais, Josilan Pereira dos Santos está arrolado em outra TCE (TC Processo 041.260/2018-0) pelas mesmas irregularidades, observadas em outro projeto; desse modo, a multa a ser imputada há de ficar no patamar de 100% do débito atualizado. 
19.	Quanto aos demais responsáveis, observa-se que não figuram nos registros do Cadirreg (sistema deste Tribunal para cadastro de contas julgadas irregulares) . Assim, após sopesar agravantes e atenuantes, o montante das multas individuais deve ficar em patamar próximo a 40% do valor atualizado do débito.
Ante o exposto, manifesto-me por que o Tribunal aprove a minuta de acórdão que ora submeto à deliberação deste Colegiado.
TCU, Sala das Sessões Ministro Luciano Brandão Alves de Souza, em 10 de março de 2020.
ANA ARRAES 
Relatora